臺灣嘉義地方法院刑事判決
111年度交簡上字第86號
上  訴  人  臺灣嘉義地方檢察署檢察官
被      告  林再發



上列上訴人因被告公共危險案件，不服本院中華民國111年7月8
日111年度嘉交簡字第483號第一審刑事簡易判決（起訴案號：11
1年度速偵字第473號），提起上訴，本院管轄之第二審合議庭判
決如下：
    主  文
原判決撤銷。
林再發犯吐氣所含酒精濃度達每公升零點二五毫克以上而駕駛動
力交通工具罪，處有期徒刑參月，如易科罰金，以新臺幣壹仟元
折算壹日。
    事實及理由
一、上訴得明示僅就判決之刑、沒收或保安處分一部為之。刑事
    訴訟法第348條第3項定有明文。而為尊重當事人設定攻防之
    範圍，並減輕上訴審審理之負擔，容許上訴權人僅針對刑、
    沒收或保安處分一部提起上訴，其未表明上訴之認定犯罪事
    實部分，則不在第二審之審判範圍。如為數罪併罰之案件，
    亦得僅針對各罪之刑、沒收、保安處分或對併罰所定之應執
    行刑、沒收、保安處分，提起上訴，其效力不及於原審所認
    定之各犯罪事實，此部分犯罪事實不在上訴審審查範圍（11
    0年6月16日修正理由參照）。本案檢察官上訴書僅就原判決
    所處之刑（是否應論累犯並加重其刑）部分提起上訴，並經
    本院於審理中與檢察官確認無誤（本院卷第38頁），是原判
    決關於犯罪事實部分，不在本院審理範圍。
二、本案判決書關於犯罪事實、證據及除量刑之理由外，餘均引
    用原審判決書之記載（如附件）。
三、檢察官上訴意旨略以：
　㈠大法庭就提案之法律爭議作成之裁定，對於提案庭提交之案
    件有拘束力，提案庭必須依照大法庭裁定之法律見解作出該
    案終局判決，法院組織法第51條之10定有明文。然法院組織
    法第51條之10所稱『拘束力』，係指提案庭就提交案件，應以
    大法庭裁定所表示之法律見解為基礎，為本案終局裁判。但
    大法庭裁定内之旁論無拘束提案庭之拘束力。且大法庭裁定
    性質屬於中間裁定，其拘束力僅針對「提案庭提交之案件」
    ，不及於其他訴訟案件。大法庭裁定就具體個案事實所表示
    之法律見解，也僅對於該案件以及當事人發生個案效力，而
    不具通案效力。至於基於大法庭裁定所做成之最高法院判決
    ，是否因下級審法院或最高法院其他合議庭，基於「等則尊
    之」之法理予以援用，而逐漸累積成判決先例之見解，則有
    待日後實務之發展，初不因該判決宣示之後，即生通案之拘
    束效力。是以，原審逕援引最高法院110年度台上大字第566
    0號裁定（下稱系爭裁定）意旨，認定本案被告不予適用累
    犯之規定，恐有疑義。
　㈡刑法第47條第1項乃立法者就累犯成立要件之規定，且未經司
    法院釋字第775號解釋宣告違憲，法官仍應就構成累犯之事
    實及應加重其刑之事項有正確適用法律之義務。且依刑事訴
    訟法第161條規定及該條項修正理由，可知現行刑事訴訟法
    係要求檢察官就「犯罪事實」負實質舉證責任，亦即就被告
    有罪與否應指出證明方法，至於「量刑事由」部分，並未於
    條文中明定課予檢察官相同程度之舉證責任，堪認立法者對
    於檢察官就「論罪」與 「科刑」上之舉證責任程度，並非
    等同視之。基此，就刑法第47條第1項累犯之成立與如何加
    重一節，法院仍應有正確適用法律、職權調查之義務。原審
    判決於量刑時，已依臺灣高等法院被告前案紀錄表，審酌被
    告前有酒駕公共危險前案紀錄，然未因前開紀錄而記取警惕
    ，又再犯本案等情，可知原審業已職權審酌卷内被告之刑事
    前案紀錄，方為前開認定，足認被告對刑罰反應力薄弱之情
    。惟原審卻漏未依已職權審酌之被告刑事前案紀錄，判斷被
    告是否該當刑法第47條第1項累犯成立要件之規定，而逕認
    定被告不予適用累犯，於法尚有不符之處。
　㈢本案偵查卷附之被告「刑案資料查註紀錄表」應屬刑事訴訟
    法第159條之4第1款所稱「除顯有不可信之情況外，公務員
    職務上製作之紀錄文書、證明文書。」而具有證據能力，法
    律並未限定其使用之特定項目。又依刑事訴訟法第155條第1
    項規定，除不具證據能力之證據外，法院對於檢察官所提之
    各項證據，自應踐行「依據經驗法則及論理法則，本於確信
    自由判斷」之程序，以評價各項證據之證明力，而非在未依
    經驗法則及論理法則，本於確信自由判斷之前，即先行認定
    某項具有證據能力之證據證明力不足，否則將與上揭條文規
    定相違，而有刑事訴訟法第378條所示之判決不適用法則或
    適用不當之違背法令疑慮。本案檢察官於聲請簡易判決處刑
    書中，已明確指出卷附被告之「刑案資料查註紀錄表」欲證
    明之本案累犯事實，並釋明執行完畢日期，若法院再依文書
    證據之調查方式，使被告有陳述意見之機會後，被告對之有
    爭執，法院亦可命檢察官提出原始證據以釐清。惟本案未見
    原審對被告之「刑案資料查註紀錄表」予以調查（例如向被
    告確認對該紀錄表有無爭執），即先行予以否定而摒棄特定
    證據，認檢察官未盡舉證之責，亦有前述判決不適用法則之
    虞。且依釋字第775號解釋理由第3項「科刑資料之調查」揭
    示意旨，由檢察官指出證明方法、由法院因適用法律規定之
    需而曉諭檢察官提出或依職權提示卷内被告前案紀錄表，次
    由被告表示意見，再由法院審酌全部調查結果為成立與否之
    判斷，當屬易行，且無違法。若摒棄實務上夙採原則上無爭
    議之前案紀錄表，再要求檢察官就成立累犯之事實負舉證之
    責（例如提出與被告前執行案件之相關執行資料），無異徒
    增訴訟上不必要之事項，反有礙於訴訟經濟之要求。
　㈣綜上所述，原判決援引系爭裁定，逕認檢察官「未就被告構
    成累犯之前階段事實及應加重其刑之後階段事項，主張並具
    體指出證明方法，依據前揭最高法院裁定意旨，容屬未盡實
    質舉證責任，本院自無從為補充性調查」等語，恐有誤解，
    且有判決違背法令（刑法第47條第1項規定、刑事訴訟法第1
    55條第1項規定）之虞，認事用法尚嫌未洽，爰依刑事訴訟
    法第344條第1項，第455條之1第1項提起上訴，請將原判決
    撤銷，更為適當合法之判決。　
四、經查：
  ㈠最高法院之民事庭、刑事庭為數庭者，應設民事大法庭、刑
    事大法庭，裁判法律爭議，此為法院組織法第51條之1所明
    定。其立法理由為「最高法院為民事訴訟、刑事訴訟之終審
    機關，所為裁判有確保法律適用一致，及促進法律續造之作
    用，如民事庭、刑事庭各庭就相同事實之法律問題見解歧異
    ，將影響裁判之安定性及可預測性，使下級審及人民無所適
    從；另就具有原則重要性之法律問題，縱使尚未出現見解歧
    異之裁判，亦應賦予最高法院於涉及該問題之首件裁判作成
    前有統一見解之機會，以發揮法律續造之功能，故應於審判
    權之作用內，建立適當裁判機制，爰明文規定最高法院大法
    庭之組織依據。」由是可知「大法庭制度」具有統一法律見
    解，使下級審有所適從之功能。另依法院組織法第51條之10
    所定：「民事大法庭、刑事大法庭之裁定，對提案庭提交之
    案件有拘束力。」故提案庭就提交案件，自應以大法庭所採
    之法律見解為基礎，進行本案終局裁判。而該確定之終局裁
    判即為最高法院之「先前裁判」，各審判庭嗣對於受理之案
    件，除非擬對於採取大法庭裁定見解之先前裁判表示不同之
    法律見解，再次開啟徵詢、向大法庭提案等程序，否則應採
    取與先前裁判相同之見解，此項機制確保了最高法院各庭之
    間（橫向）法律見解之一致性。透過審級制度，下級審法院
    對於該項統一之法律見解，亦應遵循，由此達成縱向法律見
    解之統一。從而，最高法院提案庭依據大法庭110年度台上
    大字第5660號裁定之法律見解，作出確定之終局裁判即110
    年度台上字第5660號判決，已然成為最高法院之「先前裁判
    」，110年度台上字第5660號判決透過審級制度，自為下級
    審法院所應遵循，則檢察官上訴以大法庭裁定拘束力僅針對
    提案庭提交之案件，不及於其他訴訟案件，不具通案效力，
    容有誤會。　
  ㈡按被告「構成累犯之事實」及「應加重其刑之事項」，均應
    由檢察官主張並具體指出證明之方法後，經法院踐行調查、
    辯論程序，方得作為論以累犯及是否加重其刑之裁判基礎（
    最高法院110年度台上大字第5660號裁定、110年度台上字第
    5660號判決意旨參照）。依上開裁判意旨，就被告是否「構
    成累犯之事實」及「應加重其刑之事項」，檢察官除應加以
    主張外，更須具體指出證明之方法，法院始須予以調查，並
    採為裁判之基礎。且刑事訴訟法第161條第1項雖僅明定：「
    檢察官就被告犯罪事實，應負舉證責任，並指出證明之方法
    。」然司法院釋字第775號解釋理由書已闡明：對累犯者加
    重本刑涉及科刑。目前刑事訴訟法，僅規定科刑資料之調查
    時期應於罪責資料調查後為之，及賦予當事人對科刑範圍表
    示意見之機會，對於科刑資料應如何進行調查及就科刑部分
    獨立進行辯論均付闕如。為使法院科刑判決符合憲法上罪刑
    相當原則，法院審判時應先由當事人就加重、減輕或免除其
    刑等事實及其他科刑資料，指出證明方法，進行周詳調查與
    充分辯論，最後由法院依法詳加斟酌取捨，並具體說明據以
    量定刑罰之理由，俾作出符合憲法罪刑相當原則之科刑判決
    等旨。是以，檢察官自不得拘泥上開法條之文字，謂除被告
    有罪事實外，檢察官就其他刑罰加重事實之存在、刑罰減輕
    或免除事實之不存在，均不必負舉證責任。且累犯事實之有
    無，雖與被告是否有罪無關，然係攸關刑罰加重且對被告不
    利之事項，為刑之應否為類型性之加重事實，就被告而言，
    與有罪、無罪之問題有其相同之重要性（包括遴選至外役監
    受刑、行刑累進處遇、假釋條件等之考量），就此自應由檢
    察官負主張及實質舉證責任。此外，刑事訴訟法第163條第2
    項雖規定，法院應依職權調查之「公平正義之維護」事項，
    惟依目的性限縮之解釋，法院應依職權調查者，當以「利益
    」於被告之事項為限。「累犯事實」顯不利於被告，而非法
    院應依職權調查之事項。上訴意旨認原審就被告本案是否構
    成累犯，應依職權調查，尚有誤會。觀諸本案檢察官聲請簡
    易判決處刑書之記載，可見檢察官已主張被告構成累犯之事
    實，且舉出臺灣嘉義地方檢察署刑案資料查註紀錄表為證。
    但就被告本案何以應加重其刑之事項，檢察官未為任何說明
    ，自難認其已盡說明責任並具體指出證明方法。
  ㈢至最高法院110年度台上大字第5660號裁定理由中雖論及：檢
    察官若未主張或具體指出證明方法，法院因而未論以累犯或
    依累犯規定加重其刑，基於累犯資料本來即可以在刑法第57
     條第5款「犯罪行為人之品行」中予以負面評價，自仍得就
    被告可能構成累犯之前科、素行資料，列為刑法第57條第5 
    款所定「犯罪行為人之品行」之審酌事項。於此情形，該可
    能構成累犯之前科、素行資料既已列為量刑審酌事由，對被
    告所應負擔之罪責予以充分評價，依重複評價禁止之精神，
    自無許檢察官事後循上訴程序，以該業經列為量刑審酌之事
    由應改論以累犯並加重其刑為由，指摘原判決未依累犯規定
    加重其刑違法或不當。然而，法院組織法第51條之10所稱「
    拘束力」，係指提案庭就提交案件，應以大法庭裁定所表示
    之法律見解為基礎，為本案終局裁判。但大法庭裁定內之旁
    論無拘束提案庭之拘束力，最高法院辦理大法庭案件應行注
    意事項第48點已有明定。故上開大法庭裁定中限制檢察官上
    訴之旁論，自不生拘束提案庭並進而拘束下級審之效力。且
    刑事訴訟法第364條已規定：「第二審之審判，除本章有特
    別規定外，準用第一審審判之規定。」是我國現行之刑事訴
    訟第二審係採覆審制，就上訴案件為完全重覆之審理，關於
    調查、取捨證據、認定事實、適用法律及量刑、定應執行刑
    等事項，與第一審有相同職權，並不受第一審判決之拘束，
    是第一審判決倘有違誤而經第二審予以全部撤銷者，除案件
    有同法第370條第1項前段、第2項不利益變更禁止原則規定
    之適用者外，第一審判決之結果對第二審並不產生拘束，第
    二審仍得本於其職權而為適法之改判。本案既經檢察官就累
    犯之適用提起上訴，並於本院審理中提出本院107年度嘉交
    簡字第984號判決書、刑案資料查註紀錄表為證（偵卷第15
    頁，本院卷第45頁），以證明被告前因酒後駕車之公共危險
    案件，經本院以上開案號判決判處有期徒刑2月，並於107年
    9月12日易科罰金執行完畢，其本案犯行構成累犯等事實，
    並已具體說明被告前案與本案罪質相同，若論以累犯加重其
    刑，不致使被告受過重刑罰，故主張被告本案應依法加重其
    刑（本院卷第43頁）。而被告就檢察官所舉前開證據均不爭
    執其證據能力，對於本案構成累犯加重其刑亦無意見（本院
    卷第40、43頁）。本院就已提起上訴部分，自應重新調查前
    開證據並加以審認。
　㈣觀諸司法院釋字第775號解釋文之旨，只限於法院認為依個案
    情節應量處最低法定刑，若再依累犯規定加重其刑，則有違
    罪刑相當原則，又無法適用刑法第59條酌量減輕其刑規定之
    情形，法院始應依該解釋意旨「裁量不予加重」最低本刑，
    而宣告「最低法定刑」。則倘若法院依個案犯罪情節，認並
    無應量處最低法定刑之情形，即非上開解釋客觀拘束力之範
    圍，仍應回歸刑法第47條第1項之累犯規定，於加重本刑至2
    分之1之範圍內宣告其刑（最高法院109年度台上字第4491號
    、109年度台非字第139號、第170號判決意旨參照）。查被
    告前因酒後駕車之公共危險案件，經本院以107年度嘉交簡
    字第984號判決判處有期徒刑2月確定，於107年9月12日易科
    罰金執行完畢，有本院107年度嘉交簡字第984號判決書、刑
    案資料查註紀錄表各1份在卷可參，且為被告所自承。被告
    於有期徒刑執行完畢後5年以內故意再犯本案有期徒刑以上
    之罪，為累犯。本院考量檢察官就「構成累犯之事實」及「
    應加重其刑之事項」已盡其說明及舉證責任，被告因酒後駕
    車公共危險案件經判刑，並易科罰金執行完畢後，卻未因此
    更加謹慎行事，竟再犯同一罪質之本案犯行，足認被告刑罰
    之反應力薄弱且法敵對意識強烈，且其本案犯罪情節，顯無
    應量處最低法定刑且無法適用刑法第59條規定減輕之情形，
    自應依刑法第47條第1項之規定，加重其刑。原審行簡易判
    決處刑程序，依法得進行書面審理，故未及審酌上情，而未
    對被告論以累犯，尚有違誤，自應由本院撤銷原審判決，並
    自為判決。
　㈤爰以行為人之責任為基礎，審酌被告依其先前經驗，當已知
    悉酒精成分對人之意識能力具有不良影響，酒後駕車對一般
    往來之公眾及駕駛人自身皆具有高度危險性，為警察機關嚴
    加取締之犯罪行為。然其仍心存僥倖，於飲酒後騎乘機車上
    路，為警查獲時，吐氣酒精濃度仍達每公升0.33毫克，所為
    對公眾交通安全具相當危險性，自應非難。再考量被告始終
    坦承犯行之犯後態度，兼衡其於本院審理中自陳之教育程度
    、職業、家庭、經濟、生活狀況（本院卷第42頁）等一切情
    狀，量處如主文所示之刑，並諭知易科罰金之折算標準。
五、應適用之程序法條：刑事訴訟法第455條之1第1項、第3項、
    第369條第1項前段、第364條、第373條、第299條第1項前段
    。
本案經檢察官賴韻羽聲請簡易判決處刑及提起上訴，檢察官劉達
鴻到庭執行職務。
中　　華　　民　　國　　111 　年　　9 　　月　　30　　日
                  刑事第五庭  審判長法  官  張志偉
                                    法  官  鄭諺霓
                                    法  官  陳盈螢
上列正本證明與原本無異。
本件不得上訴。
中　　華　　民　　國　　111 　年　　9 　　月　　30　　日
                                    書記官  陳孟瑜
附錄本案論罪科刑法條：中華民國刑法第185條之3第1項第1款
駕駛動力交通工具而有下列情形之一者，處3年以下有期徒刑，
得併科30萬元以下罰金：
一、吐氣所含酒精濃度達每公升零點二五毫克或血液中酒精濃度
    達百分之零點零五以上。